【裁判字號】    97,消債更,799
【裁判日期】    971111
【裁判案由】    更生事件
【裁判全文】
臺灣臺南地方法院民事裁定           97年度消債更字第799號
聲  請  人
即  債務人  甲○○
上列當事人聲請消費者債務清理事件，本院裁定如下：
    主  文
聲請駁回。
聲請費用新台幣壹仟元由聲請人負擔。
    理  由
一、按債務人與金融機構協商成立者，不得聲請更生或清算，但
    因不可歸責於己之事由，致履行顯有重大困難者，不在此限
    ；本條例施行前，債務人依金融主管機關協調成立之中華民
    國銀行公會會員辦理消費金融案件無擔保債務協商機制與金
    融機構成立之協商，準用前項之規定，消費者債務清理條例
    第151 條第5項、第6項分別定有明文。又聲請更生或清算不
    合程式或不備其他要件者，法院應以裁定駁回之，但其情形
    可以補正者，法院應定期間先命補正，復為同條例第8 條所
    明定。衡諸債之關係，係以當事人間之信賴關係為基礎，為
    社會經濟組織之重要支柱，故當事人於以法律行為追求自己
    之利益之際，亦應顧及對方之利益，並考量債權債務在社會
    上之作用，本於誠實及信用之原則，行使債權及履行債務。
    是對於已陷入經濟上困境之消費者，若任其於惡性循環之債
    務窘境中生存，將衍生嚴重之社會問題，難以維持安定之社
    會經濟秩序，故為兼顧債權人、債務人雙方之利益，對陷於
    經濟上困境之消費者，乃允其於消費者債務清理條例施行後
    ，得選擇以重建型之更生程序或清算型之清算程序清理其債
    務，藉以妥適調整債務人與債權人及其他利害關係人間之權
    利義務關係，保障債權人獲得公平受償，並謀求消費者經濟
    生活之重建復甦機會。惟對於已與金融機構協商成立，或於
    本條例施行前，已依金融主管機關協調成立之中華民國銀行
    公會會員辦理消費金融案件無擔保債務協商機制與金融機構
    成立協商之債務人，若非因不可歸責於己之事由，致履行顯
    有重大困難，自有違債權契約為誠信契約之本旨，故依消費
    者債務清理條例第151 條第6 項準用同條第5 項前段之規定
    ，不得聲請更生或清算，應駁回其更生之聲請，始能避免肇
    致道德危險。
二、本件聲請意旨略以：聲請人即債務人甲○○之債務總額為新
    台幣（下同）1,488,165 元，前曾依照中華民國銀行公會會
    員辦理消費金融案件無擔保債務協商機制，與債權人臺灣新
    光商業銀行等9 家銀行成立協商，每月應還款金額為13,126
    元；然聲請人除該筆協商款項，每月尚須償還勞工紓困貸款
    3,462 元，實已不足以維持聲請人之基本生活開銷，因此有
    不可歸責於聲請人致履行顯有重大困難之事由；又聲請人之
    無擔保或無優先權之債務總額未逾1,200 萬元，復未經法院
    裁定開始清算程序或宣告破產，為此，依消費者債務清理條
    例提出本件更生之聲請等語。
三、經查：
  (一)聲請人於本件更生聲請前，已於民國95年5 月12日依中華民
    國銀行公會會員辦理消費金融案件無擔保債務協商機制與債
    權人臺灣新光商業銀行等9 家銀行成立協商，約定自95年6
    月份起，分120 期，利率0%，每月13,126元分期清償等情，
    有聲請人提出之協議書、無擔保債務還款計劃及債務協商繳
    款明細在卷可憑，堪信為真實。
  (二)聲請人主張其每月除繳納協商款項13,126元之外，尚需償還
    勞工紓困貸款3,462 元，已難維持生活等情，固提出勞工保
    險基金95年被保險人紓困貸款契約書及土地銀行存摺各1 份
    影本為證，惟自上該貸款契約書觀之，此筆貸款為聲請人於
    94年14月23日即向行政院勞工委員會勞工保險局辦理借貸，
    另聲請人於補正狀內亦自陳該筆勞工貸款自95年1 月起已開
    始還款，聲請人所主張者既係協商時已存在之事實，並非協
    商成立後始發生之情事，自難謂聲請人與債權銀行協商後，
    有何不可歸責於聲請人致其履行顯有重大困難之事由存在。
  (三)再者，聲請人僅泛稱其於「協商前收入為每月兼差約3 至4
    千元，加上自己薪水每月約19,000元，共約24,000元」、「
    協商後收入為每月兼差約3 至4 千元至96年1 月，加上自己
    薪水每月約19,000元，共約21,000元」云云，惟聲請人並未
    提出任何證明文件以實其說，聲請人主張協商後收入較協商
    前有所減少，委難採信。且據聲請人提出最近兩年之所得資
    料載明，聲請人於95年度之薪資所得208,800元，平均每月
    薪資約為17,400元，而96年度之薪資所得223,200元，每月
    平均薪資則約為18,600元，足徵聲請人於債務清償期間財產
    收入並無減少，尚且略增。另觀諸聲請人之支出情形未有重
    大變動，亦有聲請人提出之財產及收入狀況說明書及民事補
    正狀附卷可稽，是以，聲請人之收入及支出狀況既與協商時
    未有明顯不同，在客觀事實並無顯著變動之下，上述情事核
    屬聲請人在協商時可得預見，且得據以評估可否履行協商條
    件之事實，況聲請人與金融機構成立協商後，自95年6月起
    迄96年7月皆能按期繳納協商金額將近14期，則聲請人如於
    履行債務期間節約省用，過較不寬裕之經濟生活，難謂不能
    履行協商內容，據此，聲請人應受該成立之協商所拘束，不
    許任意毀諾，以符合公平正義及誠信原則。
四、綜上所述，聲請人主張本件因有不可歸責於己之事由，致履
    行上開協議內容顯有重大困難云云，既非可採，而其於消費
    者債務清理條例施行前，既與金融機構之債權人依金融主管
    機關協調成立之中華民國銀行公會會員辦理消費金融案件無
    擔保債務協商機制成立協商，則本件聲請人聲請更生，顯然
    違背消費者債務清理條例第151條第5、6項之規定，且上開
    欠缺又屬無從補正，依上說明，本院自應駁回其更生之聲請
    ，爰裁定如主文。
中    華    民    國    97    年    11    月    11  日
                  民事第二庭  法  官  李杭倫
上為正本係照原本作成。
如不服本裁定，應於裁定送達後10日內，以書狀向本院提出抗告
，並繳納抗告費新臺幣1千元。
中    華    民    國    97    年    11    月    11    日
                              書記官  蔡曉


司法院資訊處製作；財團法人民間司法改革基金會備份。
